臺灣彰化地方法院刑事判決　　　　　　　 96年度易字第530號
公　訴　人　臺灣彰化地方法院檢察署檢察官
被　　　告　己○○
　　　　　　　　　　　16
上列被告因業務侵占案件，經檢察官提起公訴（九十五年度偵字
緝第一五八號），本院依簡式審判程序審理，判決如下：
    主    文
己○○連續意圖為自己不法之所有，而侵占對於業務上所持有之
物，處有期徒刑貳年貳月。緩刑年。
    犯罪事實
一、己○○係任職於新光人壽保險股份有限公司（下稱新光人壽
    公司）擔任業務員，負責招攬保險、收取保費，因其夫吳松
    啟積欠他人債務，竟基於意圖為自己不法之所有之概括犯意
    ，自民國90年間某月某時起至93年間止，利用其有收取保費
    之權限，前往彰化、臺中等地，向如附表所示編號1至9、13
    之客戶丙○○等人，收取如附表所示之保費，合計共新臺幣
    （下同）0000000元後，易持有為所有之意思，予以侵占入
    己，供償還債務使用。而甲○○於91年2、3月間向己○○商
    討以保單質借方式繳交客戶保費，己○○竟承前意圖為自己
    不法之所有之概括犯意，將甲○○、甲○○之夫癸○○、甲○○之子壬○○之如附表編號10、11、12所示之保單，向新
    光人壽公司所質借之貸款共0000000元後，易持有為所有之
    意思，予侵占入己，供償還債務使用。己○○前後共侵占如
    附表所示客戶保費共0000000元。嗣因附表所示客戶向新光
    人壽公司反應已將保費交予己○○，為何仍遭催繳保費，始
    查悉上情。
二、案經新光人壽保險股份有限公司訴由臺灣彰化地方法院檢察
    署檢察官偵查起訴。
    理  由
一、本件被告己○○所犯係死刑、無期徒刑、最輕本刑為三年以
    上有期徒刑以外之罪，其於準備程序就前揭被訴事實為有罪
    之陳述，經受命法官告知簡式審判程序之旨，並聽取其與公
    訴人之意見後，本院認無不得或不宜改依簡式審判程序進行
    之處，爰依刑事訴訟法第二百七十三條之一第一項、第二百
    八十四條之一，裁定本案由受命法官獨任進行簡式審判程序
    ，合先敘明。
二、上開犯罪事實，業據被告己○○於本院審理中坦承不諱；並
    據告訴人代理人曾思薇於本院審理中證述甚詳，並經證人即
    被害人丙○○、乙○○○、甲○○、戊○○於偵查中證述明
    確，復有如附表所示保戶吳容華等之聲明書影本、保險單借
    款影本、刑事陳報狀等在卷可稽，其自白應與事實相符。被
    告犯行應堪認定。
二、新舊法比較部分：
    按刑法業於民國九十四年一月七日修正，於同年二月二日公
    布，並於九十五年七月一日施行。修正後刑法第二條第一項
    規定，已將新舊法律適用之「從新從輕」原則，改採「從舊
    從輕」原則，而此規定僅係規範行為後法律變更所生新舊法
    律比較適用之準據法，並非實體刑罰法律，自不生行為後法
    律變更之比較適用問題，應逕行適用新法第二條第一項之規
    定，為「從舊從輕」之比較。
(一)刑法第五十六條「連續數行為而犯同一之罪名者，以一罪論
    。但得加重其刑至二分之一」之規定，業經總統於九十四年
    二月二日修正公布刪除，並自九十五年七月一日施行，此刪
    除雖非犯罪構成要件之變更，但顯已影響行為人刑罰之法律
    效果，自屬法律有變更，依修正後刑法第二條第一項規定，
    比較新、舊法結果，以被告行為時法律即修正前刑法第五十
    六條連續犯之規定有利於被告。
(二)刑法第三百三十六條第二項法定刑為罰金部分：
  1.刑法第三十三條第五款亦於九十四年二月二日修正公布，並
    自九十五年七月一日起施行；修正後刑法第三十三條第五款
    規定「罰金：新臺幣一千元以上，以百元計算之。」，與修
    正前刑法第三十三條第五款規定「罰金：一元以上。」不同
    。經比較新舊法結果，以舊法較有利於行為人，故依刑法第
    二條第一項前段規定，本案關於刑法第三百三十六條第二項
    之法定刑罰金部分，自應適用行為時之法律即修正前刑法第
    三十三條第五款規定，決定其罰金部分之法定刑。
  2.刑法罰金刑提高標準已於九十五年六月十四日以華總一義字
    第０九五０００三五一八一號令增訂公布刑法施行法第一條
    之一，明定：「中華民國九十四年一月七日刑法修正施行後
    （按指九十五年七月一日），刑法分則編所定罰金之貨幣單
    位為新臺幣。九十四年一月七日刑法修正時，刑法分則編未
    修正之條文定有罰金刑者，自九十四年一月七日刑法修正施
    行後，就其所定數額提高為三十倍。但七十二年六月二十六
    日到九十四年一月七日新增或修正之條文，就其所定數額提
    高為三倍。」，與該條增訂公布前，就罰金刑部分所適用之
    罰金罰鍰提高標準條例第一條前段、現行法規所定貨幣單位
    折算新臺幣條例第二條規定不同。而刑法第三百三十六條第
    二項係刑法分則編未修正之條文而定有罰金刑者，比較新舊
    法適用之結果，其關於法定刑為罰金部分之提高標準，新法
    並無較有利於被告之情形，故依刑法第二條第一項前段規定
    ，本案關於上開刑法法條法定刑罰金提高標準部分，自以行
    為時之法律即罰金罰鍰提高標準條例第一條及現行法規所定
    貨幣單位折算新臺幣條例第二條，有利於被告。
(三)綜上所述，揆諸修正後刑法第二條第一項前段、後段規定之
    「從舊從輕」原則，自應整體適用被告行為時之法律，即修
    正前之相關刑罰法律，對被告較為有利。
三、核被告所為，係犯刑法第三百三十六條第二項之業務侵占罪
    。被告多次侵占犯行，時間緊接、所犯構成要件相同之罪，
    顯係基於概括犯意為之，應依刑法修正刪除前連續犯之規定
    ，僅論以一罪，並加重其刑。爰審酌被告犯罪之動機、目的
    ，犯罪手段尚屬平和，已與被害人公司達成和解，有卷附之
    和解書一紙可稽，暨被告犯後坦認犯行，態度尚可等一切情
    狀，量處如主文所示之刑。再被告前未曾受有期徒刑以上刑
    之宣告，有臺灣彰化地方法院檢察署刑案資料查註紀錄表、
    臺灣高等法院被告全國前案紀錄表各一份在卷可按，其因一
    時失慮，致罹刑典，經此論罪科刑後，應知警惕而無再犯之
    虞，參以上開審酌事項等情，本院因認對其所宣告之刑，以
    暫不執行為適當，爰依刑法第七十四條第一項第一款規定，
    諭知緩刑三年，用啟自新。另查被告本案犯罪時間雖在九十
    六年四月二十四日以前，惟尚不合於中華民國九十六年罪犯
    減刑條例第二條第一項第三款之減刑條件，故不予減刑，附
    此敘明。
四、依刑事訴訟法第二百七十三條之一第一項、第二百九十九條
    第一項前段，刑法第二條第一項前段、（修正刪除前刑法）
    第五十六條、第三百三十六條第二項、刑法第七十四條第一
    項第一款，罰金罰鍰提高標準條例第一條前段，判決如主文
    。
本案經檢察官陳茂榮到庭執行職務
中　　華　　民　　國　　96　　年　　11　　月　　 23 　日
                  刑事第三庭      法  官  吳俊螢
以上正本證明與原本無異。
如不服本判決，應於判決送達後10日內，向本院提出上訴書狀，
上訴書狀應「敘述具體上訴理由」，並按他造當事人之人數附繕
本。「切勿逕送上級法院」。
告訴人或被害人對於判決如有不服具備理由請求檢察官上訴者，
其上訴期間之計算係以檢察官收受判決正本之日期為準。
中　　華　　民　　國　　96　　年　　11　　月　　 23 　日
                                  書記官  林怡吟
【附錄本案論罪科刑法條全文】
中華民國刑法第336條
（公務公益侵占罪、業務侵占罪）
對於公務上或因公益所持有之物，犯前條第1項之罪者，處1年以
上7年以下有期徒刑，得併科5千元以下罰金。
對於業務上所持有之物，犯前條第1項之罪者，處6月以上5年以
下有期徒刑，得併科3千元以下罰金。
前二項之未遂犯罰之。
附表
   ┌──┬──────┬─────┬─────┬────┐
   │編號│保 單 號 碼 │要(被)保人│  保  費  │ 貸  款 │
   ├──┼──────┼─────┼─────┼────┤
   │ 1  │ RMB54237   │ 乙○○○ │1,277,890 │        │
   ├──┼──────┼─────┼─────┼────┤
   │ 2  │ SM238461   │  丙○○  │  391,329 │        │
   ├──┼──────┼─────┼─────┼────┤
   │ 3  │ GD286182   │  丙○○  │   41,340 │        │
   ├──┼──────┼─────┼─────┼────┤
   │ 4  │ JRB99232   │  丙○○  │   41,269 │        │
   ├──┼──────┼─────┼─────┼────┤
   │ 5  │ 9MB80512   │  丙○○  │  101,900 │        │
   ├──┼──────┼─────┼─────┼────┤
   │ 6  │ ECB40012   │ 乙○○○ │   71,505 │        │
   ├──┼──────┼─────┼─────┼────┤
   │ 7  │ TA320145   │  辛○○  │   60,810 │        │
   ├──┼──────┼─────┼─────┼────┤
   │ 8  │ TA320297   │ 庚○○○ │   49,660 │        │
   ├──┼──────┼─────┼─────┼────┤
   │ 9  │ GOB43463   │  丁○○  │   35,390 │        │
   ├──┼──────┼─────┼─────┼────┤
   │ 10 │ TN336199   │  壬○○  │          │ 169,000│
   ├──┼──────┼─────┼─────┼────┤
   │ 11 │ SN133215   │  癸○○  │          │ 900,000│
   ├──┼──────┼─────┼─────┼────┤
   │ 12 │ SM835834   │  甲○○  │          │ 630,000│
   ├──┼──────┼─────┼─────┼────┤
   │ 13 │ VM477410   │  戊○○  │   36,840 │        │
   ├──┴──────┴─────┼─────┼────┤
   │   合                 計      │ 2,107933 │1699,000│
   └───────────────┴─────┴────┘
